【裁判字號】    95,再易,56
【裁判日期】    950711
【裁判案由】    債務人異議之訴
【裁判全文】
臺灣高等法院臺中分院民事裁定    95年度再易字第56號
再審原  告  甲○○
送達代收人  乙○○
訴訟代理人  林志宏律師
複  代理人  丁○○
再審被  告  丙○○
上列當事人間債務人異議之訴事件，再審原告對於中華民國九十
五年五月三日本院九十五年度上易字第一號確定判決提起再審，
茲判決如下：
    主  文
再審之訴駁回。
再審訴訟費用由再審原告負擔。
    事實及理由
甲、程序方面：
    本件再審原告係於九十五年五月九日收受本院九十五年上易
    字第一號債務人異議之訴事件之判決正本，有本院依職權調
    閱之上述事件案卷內之送達證書可稽，再審原告於同年五月
    十八日對該確定判決提起再審之訴，未逾民事訴訟法第五百
    條所定三十日期間，核無不合。
乙、實體方面：
一、再審原告主張：
（一）再審原告認前程序本院確定上述確定判決有民事訴訟法第
      四百九十六條第一項第一款所稱「適用法規顯有錯誤」，
      及第四百九十七條所稱「就足以影響判決之重要證物漏未
      斟酌」之再審事由，玆分述如下：
  Ａ、關於前程序確定判決適用法規顯有錯誤部分：
      １、按確定終局判決適用法規顯有錯誤者，得以再審之訴
          聲明不服，民事訴訟法第四百九十六條第一項第一款
          定有明文。該條款所謂「適用法規顯有錯誤」，係指
          確定判決違背法規或現有判例解釋者而言（最高法院
          七十一年台再字第二一０號判例參照）。
      ２、消費借貸為要物契約，因金錢或其他代替物之交付而
          生效力。主張消費借貸契約成立者，應就借貸物品已
          交付之事實負舉證責任。
      ３、本件再審被告於前程序審理中，就本件消費借貸契約
          存在之事實，尚未盡其舉證責任，再審被告於一審主
          張其與再審原告胞弟王天源有金錢借貸關係存在，而
          王天源向伊借五十四萬元、利息八萬元，本票金額簽
          發為六十二萬元；詎其於原審又改稱利息八萬元中二
          萬元為王天源向伊借款要付酒店的錢，然再審被告亦
          稱王天源實際上並未拿該二萬元去酒店結帳，係由伊
          付款等語（參原審判決書第十頁），則王天源既稱向
          再審被告要借二萬元付酒店消費的錢，何以王天源未
          支付即任其離開？且再審被告言詞前後反覆不一，苟
          王天源係向再審被告借款五十四萬元外，另再借款二
          萬元以支付酒店消費，則為何此借款係計入利息內？
          再審被告於一審為何不主張王天源係向其借款五十六
          萬元？由上可見再審被告就其所自述九十三年三月七
          日之借款金額與借款經過即存有嚴重矛盾，證人與再
          審被告之陳述借款過程亦有重大出入，自不能認定再
          審被告與王天源之間並未存有交付金錢之事實。前程
          序本院確定判決竟認為再審被告與王天源間確有五十
          四萬元消費借貸關係存在，即有未合，原確定判決適
          用法規顯有錯誤。
  Ｂ、關於前程序確定判決就足以影響於判決之重要證物漏未審
      酌部分：
     １、民事訴訟法第四百九十七條規定：「依民事訴訟法第
         四百六十六條不得上訴於第三審法院之事件，除第四
         百九十六條規定外、其經第二審之確定判決，如就足
         以影響於判決之重要證物漏未斟酌者，亦得提起再審
         之訴」。
     ２、原確定判決理由指出：「王天源何以願簽發附表所示
         本票給上訴人（即再審被告）作為借款之憑據？且迄
         九十三年七月七日死亡前，被上訴人（即再審原告）
         亦未舉證王天源曾表示異議？足證上訴人（即再審被
         告）辯稱王天源確實簽發系爭本票向伊借款等語，堪
         信為真實」等語。惟查，再審原告之胞弟王天源在世
         時，曾就其所簽發系爭本票之票款執行事件提起抗告
         在案，並非如原確定判決所稱再審原告並未對本票裁
         定提起抗告，足見原確定判決對於再審原告有就本票
         裁定提出抗告之證據漏未審酌，致再審原告受不利之
         判決。
    ３、再審原告於前程序訴訟中亦曾提出九十四年五月二日上
        訴人與被上訴人電話通話錄音節文，依該錄音譯文，再
        審被告回覆再審原告：「我只認識賴榮勛，我根本不認
        識妳弟弟（即王天源）」 (見錄音節文第四頁)，足證
        再審被告並不認識再審原告之胞弟王天源，而再審被告
        所稱伊認識再審原告之胞弟王天源，王天源向伊借款並
        簽立系爭本票予伊等情，即屬不實。惟原審就再審被告
        是否認識王天源之重要事實，亦漏未據再審原告所提之
        證物而加斟酌，其判決顯有不當。
    ４、上述電話錄音譯文：「我（即再審被告，以下同）只認
        識賴榮勳，我根本不認識妳弟弟（即再審原告之胞弟王
        天源）。」、「妳弟弟（即王天源）跟人家闖禍，妳弟
        弟跟人家闖禍去買槍，然後沒有給人家付錢，人家結果
        來找我，找我要錢…。」、「我告訴妳，妳弟弟沒有跟
        人家付錢，人家只認識我，當然找我。」、「（甲○○
        問: 我弟弟沒付錢，人家會把槍給他？）我就告訴妳，
        我就告訴妳，他就跟人家簽本票。」、「然後人家來找
        我們家處理，找我媽媽處理。」 (以上均見錄音節文第
        二頁)、「我不是跟妳講嗎？他是跟人家買槍沒有付錢
        ，人家來找我處理嘛，處理到我嘛，認識是我嘛，我倒
        楣好不好？」（見錄音節文第三頁）。核與再審被告於
        前程序訴訟中所述之借款經過，明顯不符；且觀雙方電
        話通話經過之全部過程，再審被告自始即不斷主張王天
        源係向第三人買槍未付錢，第三人持王天源所簽發本票
        向其催討等語，僅係雙方對話至將結束時，再審被告始
        察覺如再將其所知事實告知再審原告，其自身恐涉刑責
        ，遂突然改稱系爭票款係王天源向伊借款，原審判決就
        此部分竟漏未斟酌，復以「再審原告僅截取其間對話中
        之一段話語，而否認系爭票款非王天源所借，實難採信
        。」，其認定事實亦顯有違誤。
    ５、原確定判決就再審被告之陳述與證人許杰成、江育朋之
        證述內容相互矛盾、相互出入之處漏未斟酌，其情如下
        ：
        再審被告稱：「…我手邊僅有貳拾幾萬元，所以當時
          拿伍拾肆萬給他（即王天源）。後來許杰成才到，拿
          參拾萬元來給我。許杰成拿參拾萬元來放在桌上，我
          叫王天源點收。」 (見一審卷第四二、四三頁)；而
          證人江育朋證稱：「（問：有無看到許杰成拿錢給趙
          德珊？）沒有。」（見一審卷第四一頁）、「…看到
          被告丙○○自其黑色包包取出新台幣伍拾多萬元交給
          王天源，之後許杰成才進來，…。」（見一審卷第四
          三頁），依上開證詞以觀，再審被告究竟係向證人許
          杰成拿錢後，湊足金額再借給王天源？亦或是自行尤
          其所攜帶之包包中取出全數金額（即五十四萬元）逕
          交予王天源？再審被告與證人江育朋所陳述之內容即
          有極大出入。
        再審被告於原審九十五午四月十日所提答辯狀附錄一
          就其與王天源債務糾紛經過全程說明，其主張九十三
          年三月七日二十二時五分：「趙（即再審被告）攜帶
          黑色LV包包及二十八萬現款至親親來來見到王天源，
          趙因停車請江（即證人江育朋）先帶王到包廂」等情
          。惟參證人江育朋於一審證稱：「（請證人將當天到
          場順序明確敘明，及被告丙○○交錢時許杰成是否在
          場？）當時我帶被告丙○○先到包廂，之後我先出去
          ，後來我再帶王天源進去，看到被告丙○○自其黑色
          包包取出新台幣伍拾多萬元交給王天源，之後許杰成
          才進來，許杰成進來後我就出去了」等語，是再審被
          告與證人江育朋就當日到場順序之陳述即有嚴重出入
          ，惟原審竟漏未斟酌。
        再審被告於原審九十五年四月十日所提答辯狀附錄一
          就其與王天源債務糾紛經過全程說明，其主張九十三
          年三月七日二十二時二十分：「許至包廂拿新台幣三
          十萬元現金交給趙，趙旋於黑包包中點二十四萬現金
          連同許交給趙三十萬，共五十四萬交與王天源。趙要
          求王簽立六十二萬元商業本票（王點錢中）並說明三
          月九日會先跟父親拿十萬先還第一期，其餘款項分六
          個月攤還…等語。」、九十三年三月七日二十二時二
          十五分：「王正點錢中許杰成因店務忙，先回對面處
          理店務。」惟參證人許杰成於一審證稱：「（王天源
          拿到錢後用什麼東西裝起來？）交付錢後看王天源簽
          完本票後我即離開」等語，是證人許杰成究係有無目
          睹王天源簽立本票，再審被告與證人許杰成之陳述即
          有嚴重矛盾，惟原審亦漏未斟酌。
        再審被告於原審九十五年四月十日所提答辯狀附錄一
          就其與王天源債務糾紛經過全程說明，其主張九十三
          年三月七日二十二時五分：「趙（即再審被告）攜黑
          色LV包包及28萬現款至親親來來見到王天源，趙因停
          車請江（即證人江育朋）先帶王到包廂。」，惟參證
          人江育朋於一審證稱：「約去年三月初，晚上十一、
          二點許，被告丙○○帶王天源到我酒店喝酒…。」等
          語，是再審被告與證人江育朋就何時見面進入酒店，
          其雙方陳述即有一小時以上之重大誤差，惟原審就此
          亦漏未予斟酌。
        再審被告於原審九十五年四月十日所提答辯狀附錄一
          就其與王天源債務糾紛經過全程說明，渠主張九十三
          年三月七日二十二時二十六分「江回包廂中見王正在
          點錢，趙說包廂太小，可不可換個大一點的包廂，而
          且等一下可能還有朋友會來小包廂太擁擠……等語（
          因有客剛買完單，故移至大包廂且大包廂內有廁所）
          換包廂時，王稱其包包放在車內旋至一樓拿包包，五
          十四萬元交由趙保管，俟王至新包廂時趙將五十四萬
          現金交給王，並囑王立即清點清楚，看有無偽鈔數目
          對不對等語。江至包廂中見王正在點錢，並問王跟趙
          週轉四十五萬金錢情事，王將錢放入王包包中，江旋
          安排小姐入檯。」、二十二時五十分：「許店務忙一
          段落，至江店裡趙包廂中遇到江，寒喧兩句。江到其
          他包廂訪檯。」是據再審被告所述，證人江育朋顯係
          知悉換包廂乙事，惟參證人江育朋於一審證稱：「（
          是否記得你們包廂的位置？可否繪出？）當庭繪製包
          廂位置圖，並庭呈附卷。包廂沒有廁所。」等語，是
          證人江育朋於一審法官詢問是否記得包廂位置時，為
          何未提出曾更換包廂乙事，進而請求法官闡明係要求
          其繪製何包廂之主張，故再審被告主張亦明顯係為企
          圖粉飾其與證人許杰成、江育朋就包廂內有無廁所主
          張之嚴重出入，原審就此亦疏未斟酌。
（二）、綜上所述，前程序本院確定判決既有如上所述之「就足
        影響於判決之重要證物漏未斟酌」及「適用法規顯有錯
        誤」之情形，為此提起再審之訴，求為判決:
    １、本院九十五年度上易字第一號確定判決不利於再審原告
        部分廢棄。
    ２、上述廢棄部分，再審被告在前程序前之訴駁回。
    ３、再審及再審前訴訟費用均由再審被告負擔。
二、再審被告抗辯稱：
（一）再審原告提出王天源曾就所簽發系爭本票執行事件提起抗
      告在案。其抗告意旨係以抗告人王天源與再審被告並不熟
      識，亦無生意往來，更無金錢糾葛等情所為主張。且有錄
      音節文為證等語。查王天源若與再審被告不認識，則再審
      被告所持之系爭本票必為偽造或變造，而系爭本票已經再
      審原告確認字跡無訛，足證王天源所言非實。又再審原告
      所節錄之電話譯文中稱；『我弟弟跟我說有關買槍的事…
      …等』顯見再審原告確為知情者，卻信口雌黃辯稱王天源
      係遭暴力脅迫且無收到借款。再審原告之主張，與王天源
      提起抗告時之主張並不一致，且再審原告若非知悉王天源
      有欠錢未還之行為，斷無聲請限定繼承之理。
（二）再審原告所指本件證人到庭時間有出入一事；原確定判決
      事實及理由八之（一）之３已說明；「其等證人於原審做
      證之時間為九十四年十月四日，已相距近一年六月之久，
      且本件之借貸關係存在上訴人與被上訴人胞弟王天源間之
      關係，是此倘若非特意留意或與己身有相關之事項，否則
      ，實難記憶猶新，故其等證人於原審之略為不同之陳述，
      並不足遽資為不利上訴人之證據。
（三）綜上所述，本件再審為無理由。答辯聲明求為判決駁回再
      審原告之訴。
三、關於再審原告依據民事訴訟法第四百九十六條第一項第一款
    提起再審部分：
（一）按民事訴訟法第四百九十六條第一項第款所謂適用法規顯
      有錯誤者，不包括漏未斟酌證據及認定事實錯誤之情形在
      內，最高法院六十三年度台上字第八八０號著有判例要旨
      足資參照。又「民事訴訟法第四百九十六條第一項第一款
      所謂適用法規顯有錯誤，乃指原確定判決所積極的適用之
      法規，顯然不合於法律規定，或與司法院現尚有效及大法
      官會議之解釋，或最高法院現尚有效之判例，顯然違反者
      而言，並不包括消極的不適用法規，或取捨證據不當，或
      認定事實錯誤之情形在內。取捨證據認定事實，原屬事實
      審法院之職權，原確定判決依前訴訟程序第二審法院所確
      定之事實，認再審原告對再審被告之設置電線桿有容忍之
      義務，而為再審原告不利之判決，更無適用法規顯有錯誤
      之可言」，亦為最高法院六十九年度台再字第一三一號判
      決要旨所明示。
（二）再審原告指稱：再審被告於前程序訴訟審理中所為之陳述
      前後反覆不一，與常情不合，且與證人證述之情形有出入
      ，不足以證明再審被告與王天源之間有有交付五十四萬元
      借款之事實，亦即五十四萬元借貸契約並未成立，前程序
      本院確定判決竟認為再審被告與王天源間確有五十四萬元
      借貸契約關係，其適用法規顯有錯誤等語。查前程序本院
      確定判決依其調查證據所得之資料，分別說明各項證據可
      採或不足採之理由，而認定再審被告與王天源間確有五十
      四萬元借貸契約關係存在，而為再審原告敗訴之判決，係
      屬原確定判決法院之職權，揆諸前開說明，尚無適用法規
      錯誤情事，再審原告指稱原確定判決適用法規顯有錯誤，
      即無可取。
四、關於再審原告依據民事訴訟法四百九十七條提起再審部分：
    按對於第二審確定終局裁判，如就足影響於判決之重要證物
    漏未斟酌者，固得依民事訴訟法第四百九十七條規定，提起
    再審之訴，惟依該條規定，以原確定判決確有就重要證物漏
    未斟酌，且該證物「足影響於判決」者為限。又判決確定後
    ，若無法定再審事由，不得憑空指摘原確定判決事實錯誤或
    審理疏漏，聲明不服（最高法院二十年抗字第七一二號判例
    參照）。本件前程序本院確定判業已依其調查所得之證據資
    料，就證人江育朋、許杰成之證詞、電話錄音譯文等證據，
    分別說明其取捨之理由，並特別指出證人就有無看見簽發本
    票？包廂有無廁所等事項所為之證述雖略有出入，但不影響
    王天源與再審被告間有五十四萬元借貸關係之認定，以及電
    話錄音譯文不能否定票款係王天源所借之事實（見本院確定
    判決第六至八頁）。再審原告所指電話錄音譯文既經前程序
    本院確定判決予以審酌，並說明其取捨之理由，自不得於判
    決確定後再對之有所爭執而指原確定判決有再審事由。再審
    原告又指稱：原確定判決理由載稱：「王天源何以願簽發附
    表所示本票給上訴人（即再審被告）作為借款之憑據？且迄
    九十三年七月七日死亡前，被上訴人（即再審原告）亦未舉
    證王天源曾表示異議？足證上訴人（即再審被告）辯稱王天
    源確實簽發系爭本票向伊借款等語，堪信為真實」，惟再審
    原告之胞弟王天源在世時，曾就其所簽發系爭本票之票款執
    行事件提起抗告在案，並非如原確定判決所稱再審原告並未
    對本票裁定提起抗告，足見原確定判決對於再審原告有就本
    票裁定提出抗告之證據漏未審酌，致再審原告受不利之判決
    等語。惟為再審被告所否認。查系爭本票之票款執行事件，
    經台灣南投地方法院以九十三年票字第二九八號為准許強制
    執行之裁定後，受裁定人王天源雖曾對該裁定提起抗告，但
    其抗告業經本院以九三抗字第四七五號裁定駁回確定，此有
    依職權調閱之上述案卷足憑，是受裁定人王天源雖曾對該裁
    定提起抗告，亦不足以影響上述本票票款准予強制執行之認
    定，亦即對前程序本院確定判決之認定無影響，再審原告以
    之為再審理由，亦非有據。
五、綜上所述，前程序本院確定判決並無適用法規顯有錯誤及重
    要證物漏未斟酌等再審之事由，再審原告依據民事訴訟法第
    四百九十六條第一項第一款及同法第四百九十七條規定提起
    本件再審之訴，為無理由，應予駁回。
六、依民事訴訟法第七十八條，判決如主文。
中    華    民    國    95    年    7     月    11    日
                      民事五庭審判長法  官  吳火川
                                    法  官  朱  樑
                                    法  官  邱森樟
以上正本係照原本作成。
不得上訴。
                                    書記官  鄧智惠
中    華    民    國    95    年    7     月    17    日
                                                      Ｈ


司法院資訊處製作；財團法人民間司法改革基金會備份。
